臺灣高等法院刑事裁定
111年度毒抗字第657號
抗  告  人  
即  被  告  李劉興




上列抗告人即被告因聲請施以強制戒治案件，不服臺灣新竹地方
法院111年度毒聲字第303號，中華民國111年7月11日裁定（聲請
案號：臺灣新竹地方檢察署111年度聲戒字第51號、111年度毒偵
緝字第392號），提起抗告，本院裁定如下：  
    主  文
抗告駁回。
    理  由
一、原裁定意旨略以：抗告人即被告李劉興經送法務部矯正署○○
    ○○○（下稱○○）附設勒戒所（下稱○○○○○）執行觀察、勒戒結
    果，認有繼續施用毒品傾向等情，有苗所民國111年7月4日
    苗所衛字第11100024180號函及所附有無繼續施用毒品傾向
    證明書（下稱本案證明書）及有無繼續施用毒品傾向評估標
    準紀錄表（下稱本案評估表）附卷可稽（靜態因子、動態因
    子合計得分為66分，評估有繼續施用毒品之傾向），是檢察
    官之上開聲請於法並無不合，爰依毒品危害防制條例（下稱
    毒品條例）第20條第2項後段之規定，裁定抗告人令入戒治
    處所強制戒治，其期間為6個月以上，至無繼續強制戒治之
    必要為止，但最長不得逾1年等語。
二、抗告意旨略以：　
　㈠施用毒品者具病患性犯人之特質，修正後之毒品條例強調治
    療勝於處罰，以幫助施用毒品者戒除毒癮，心理醫師之評估
    過程僅短暫2至3分鐘，過程草率粗糙，且因受觀察勒戒人數
    眾多，致醫師無法仔細詢問，有失客觀性，顯有擅斷之情形
    ，欠缺統一標準，侵害抗告人權益甚鉅。
　㈡有無繼續施用毒品傾向評估標準將前科紀錄列入計算，惟過
    去的前科均已執行完畢，再將之納入評估標準顯有不公。抗
    告人於勒戒期間安分守己，表現良好，亦無任何違規紀錄，
    不應以之作為裁定強制戒治之基礎，請撤銷原裁定，重新審
    酌，給抗告人一個公平有利之裁定云云。　　
三、按觀察、勒戒後，檢察官依據勒戒處所之陳報，認受觀察、
    勒戒人有繼續施用毒品傾向者，應聲請法院裁定令入戒治處
    所強制戒治，其期間為6個月以上，至無繼續強制戒治之必
    要為止，但最長不得逾1年，毒品條例第20條第2項後段定有
    明文。
四、本院查：
　㈠抗告人基於施用第二級毒品之犯意，於110年3月16日下午2時
    10分為臺灣新竹地方檢察署觀護人採尿時回溯96小時內之某
    時許，在臺灣地區不詳地點，施用第二級毒品甲基安非他命
    （下稱甲基安非他命）1次，經原審法院以110年度毒聲字第
    423號裁定令入勒戒處所觀察、勒戒，於觀察、勒戒期間，
    經苗栗勒戒所依有無繼續施用毒品傾向評估標準，評分為：
    ⒈前科紀錄與行為表現部分合計為32分（有毒品犯罪相關司
    法紀錄，「9筆」，得分10分、首次毒品犯罪年齡為「21-30
    歲」，得分5分、有其他犯罪相關紀錄，「20筆」，得分10
    分、入所時尿液毒品檢驗有1種毒品反應，得分5分。前開靜
    態因子得分為30分。持續於所內抽菸，得分2分。前開動態
    因子得分為2分）；⒉臨床評估部分合計為29分（物質使用行
    為：有多重毒品濫用，種類為「海洛因、安非他命」，得分
    10分、有合法物質濫用，種類為菸、檳榔，得分4分、使用
    年數為「超過1年」得分10分。前開靜態因子合計為24分。
    臨床綜合評估（含病識感、動機、態度、就醫意願）評定為
    「重度」，得分5分。前開動態因子得分為5分）；⒊社會穩
    定度部分為5分（入所後無家人訪視，得分5分。前開動態因
    子得分為5分）。以上⒈至⒊部分之總分合計為66分（靜態因
    子共計54分，動態因子共計12分），經評定仍為「有繼續施
    用毒品傾向」等情，有本案評估表、證明書附卷可憑。前述
    綜合判斷之結果，係苗栗勒戒所相關專業知識經驗人士於抗
    告人觀察、勒戒期間，依其本職學識就抗告人之前科紀錄與
    行為表現、臨床評估及社會穩定度等因素所為之綜合判斷，
    具有科學驗證所得之結論，且由形式上觀察，並無擅斷或濫
    權等明顯不當之情事，自得為判斷抗告人有無繼續施用毒品
    傾向之證明。本件抗告人既有施用甲基安非他命之事實，並
    由原審法院裁定送勒戒處所執行觀察、勒戒後，經勒戒處所
    依個案之臨床實務及具體事證，專業評估判定抗告人為「有
    繼續施用毒品傾向」，尚未戒除毒癮，則為降低其再次施用
    毒品之危險性，自有依法施以強制戒治之必要。從而，原審
    法院裁定抗告人令入戒治處所施以強制戒治，其期間為6個
    月以上，至無繼續強制戒治之必要為止，但最長不得逾1年
    ，於法並無不合。
　㈡抗告人雖以上詞提起抗告，惟查：
　⒈有無繼續施用毒品傾向，係依具體個案之臨床實務及相關事
    證等情綜合判定，有其相當之專業依據及標準；又衡酌強制
    戒治之目的，係為協助施用毒品者戒斷毒品之心癮及身癮所
    為之保安處分，而該評估標準係適用於每一位受觀察、勒戒
    處分之人，具一致性、普遍性、客觀性，故倘其評估由形式
    上觀察，並無擅斷或濫權等明顯不當之情事，即難謂為違法
    ，法院亦應予尊重。故抗告人空言指摘：心理醫師評估過程
    僅短暫2至3分鐘，草率粗糙，且因受觀察勒戒人數眾多，致
    醫師無法仔細詢問，有失客觀性，顯有擅斷云云，乃徒憑己
    見，質疑勒戒處所相關專業知識經驗人士，依其等本職學識
    綜合上開各項評估標準而得出之「有繼續施用毒品傾向」結
    論不可採，洵屬無據。
　⒉於司法實務或醫學臨床上，具有毒品前科紀錄者，或因長期
    有機會接觸毒品，或因欲藉由毒品作用暫時隔絕現實環境，
    其反覆性、繼續性地再犯施用毒品犯行之機率，確實較沒有
    毒品前科者高，因此上開評估標準方會將勒戒人之前科紀錄
    列入重要之評分項目，且於評分說明手冊明訂：所謂毒品犯
    罪相關司法紀錄，不論其為吸食施打、運輸、販賣、持有毒
    品或其他罪名，凡觸犯毒品條例、原肅清煙毒條例、原麻醉
    藥品管理條例或管制藥品管理條例相關刑罰規定者均屬之，
    觀察勒戒、強制戒治及緩起訴後不起訴的紀錄也列入毒品相
    關犯罪紀錄項目範圍。抗告人自91年起，即屢因施用毒品案
    件，經法院裁定觀察勒戒及判處罪刑乙節，有本院抗告人前
    案紀錄表在卷可考（見本院卷第15至61頁），確實符合前述
    反覆施用毒品之經驗法則，可見將抗告人之前科紀錄作為有
    無繼續施用毒品傾向之評估標準，並無違法不當之處。況法
    務部110年3月26日以法矯字第11006001760號函修正頒布之
    「有無繼續施用毒品傾向評估標準」，已就其中「毒品犯罪
    相關司法紀錄」、「其他犯罪相關紀錄」設有計分上限，當
    無就抗告人前科紀錄有何過度或重複評價之虞。是抗告人以
    此為由提起本件抗告，亦非可採。　　
五、綜上所述，本件聲請洵屬有據，原裁定依據新制評估標準及
    毒品條例第20條第2項後段之規定，裁定抗告人令入戒治處
    所強制戒治，經核其認事用法，並無違誤。抗告人執前事由
    提起本件抗告，為無理由，應予駁回。
據上論斷，應依刑事訴訟法第412條，裁定如主文。
中　　華　　民　　國　　111 　年　　7 　　月　　29　　日
                  刑事第二十一庭審判長法　官　林怡秀
                              　      法　官　劉元斐
                              　      法　官　蔡羽玄
以上正本證明與原本無異。
不得再抗告。
                                      書記官  陳語嫣
中　　華　　民　　國　　111 　年　　8 　　月　　1 　　日